【裁判字號】    89,訴,37
【裁判日期】    890627
【裁判案由】    偽造有價證券
【裁判全文】
臺灣臺中地方法院刑事判決                            八十九年度訴字第三七號
    公  訴  人  臺灣臺中地方法院檢察署檢察官
    被      告  丁○○
                丙○○
    共      同
    選任辯護人  張績寶
                張繼準
                石娟娟
右列被告因偽造有價證券案件，經檢察官提起公訴（八十八年度偵續字第一００號）
，本院判決如左：
    主  文
丁○○意圖供行使之用，而偽造有價證券，處有期徒刑壹年拾月，緩刑肆年。如附表
所示本票貳紙之偽造共同發票部分，沒收。
丙○○無罪。
    事  實
一、緣丁○○自民國八十三年十一月間起，即陸續向其舅父乙○○借款使用，並簽發
    丁○○之夫甲○○支票作為憑證，迄八十五年二月間止，借款金額已高達新台幣
    （下同）三千六百六十萬元，丁○○因無力清償，眼見其簽發交付予乙○○之支
    票即將屆期無法兌現，乃意圖供行使之用，於八十五年五月間，在台中縣大里市
    ○○街四八號乙○○住處，明知未經其夫甲○○之同意或授權，竟盜用其夫甲○○之印章及偽簽甲○○之姓名署押，以同時偽造甲○○為共同發票人之如附表所
    示之二紙本票，而足生損害於甲○○，並連同其個人名義之本票二紙共四紙交予
    乙○○，換回原先交予乙○○之甲○○名義之支票，惟四紙本票屆期均未兌現，
    經乙○○向甲○○催討，始查悉上情。
二、案經乙○○訴由臺灣臺中地方法院檢察署檢察官偵查起訴。
    理  由
壹、被告丁○○部分：
  一、訊據被告丁○○供承於右揭時地意圖供行使之用，而盜用其夫甲○○之印章及
      偽簽甲○○之姓名署押，以偽造甲○○為如附表所示二紙本票之共同發票人之
      事實不諱，核與被害人甲○○於偵審中指訴情節相符，並有如附表所示本票二
      紙影本附卷可稽，被告事後雖又辯稱：其偽造甲○○為共同發票人係受乙○○
      脅迫云云，然以被告所換回之支票，均係以甲○○名義簽發，則持票人乙○○
      為得擔保，強力要求交換之本票亦應有甲○○簽署，亦符一般社會常情，自不
      得據此即認定被告偽造甲○○為共同發票人係受乙○○脅迫，是被告上開所辯
      ，核屬無稽，不足採信，本件事證明確，被告犯行洵堪認定，應依法論科。
  二核被告丁○○所為，係犯刑法第二百零一條第一項之偽造有價證券罪。被告盜
      用甲○○之印章及偽造甲○○署押於如附表所示之本票，均為偽造有價證券之
      部分行為，而偽造有價證券後復持以行使，其低度之行使偽造有價證券行為為
      高度之偽造有價證券行為所吸收，均不另論罪。又被告係同時偽造同一被害人
      之二張支票，其被害法益仍僅單一，自無適用想像競合犯之餘地，附此敘明。
      查偽造有價證券罪之最輕本刑為三年有期徒刑，被告當初無力清償借款，僅係
      為換回其之前簽發交付予乙○○之甲○○名義支票，以免遭退票，始偽造不在
      場之夫甲○○為共同發票人，自己亦為發票人，資為擔保，足見係為特定目的
      而偽造本票，自與一般偽造之有價證券，易經由背書轉讓而流通於社會，進而
      造成危害交易秩序之情形有間，被告一時失慮，罹此重典，如處以最輕本刑三
      年有期徒刑，毋寧過重，犯罪情節尚堪憫恕，爰依刑法第五十九條之規定，酌
      量減輕其刑。爰審酌被告之無不良素行（卷附臺灣台中地方法院檢察署刑案資
      料查註紀錄表及臺灣高等法院被告全國前案紀錄表可按）、犯罪之動機、手段
      、所生危害及犯後態度等一切情狀，量處如主文所示之刑，以示懲儆。又被告
      前未曾受有期徒刑以上刑之宣告，有前開臺灣台中地方法院檢察署刑案資料查
      註紀錄表及臺灣高等法院被告全國前案紀錄表各一紙附卷可按，其因一時失慮
      ，偶罹刑典，事後已坦承犯行，深具悔意，經此刑之宣告後，應知戒慎而無再
      犯之虞，本院因認其所宣告之刑以暫不執行為適當，併予宣告緩刑四年，用啟
      自新。至於如附表所示本票二紙之共同發票部分（含印文及署押），屬偽造之
      有價證券，應依刑法第二百零五條諭知沒收。
  三、公訴意旨另以：被告丁○○於前開向乙○○借款期間，為使用支票，竟基於概
      括犯意並意圖供行使之用，即自八十五年一月間起，由丁○○連續竊取（未據
      告訴）甲○○所有之台中市第八信用合作社北屯分社（現更名為誠泰商業銀行
      松竹分行）帳號二五八之九號支票共十六張，並盜用甲○○之印章蓋於該等支
      票上，而連續偽造甲○○為發票人之支票共十六張交予乙○○，嗣因該等支票
      經提示均未獲兌付，因認被告就此部分亦涉有刑法第二百零一條第一項之偽造
      有價證券之罪嫌云云。惟訊據被告堅決否認有此部分之犯行，辯稱︰伊使用甲○○所有之台中市第八信用合作社北屯分社帳號二五八之九號之支票，係經甲○○同意授權等語，按刑法第二百零一條第一項之偽造有價證券罪，所稱「偽
      造」乃指無權制作有價證券之人，假冒他人名義，或逾越有制作權人之授權範
      圍，而制作外觀上具有有價證券形式之虛偽證券之行為而言。如果行為人基於
      本人之授權，或其他原因有權簽發者，則與無權之偽造行為不同（最高法院八
      十三年度台上字第一八一○號判例參照）。至於已否得有適法之授權，或有無
      逾越、逸脫授權範圍，而制作該有價證券，則不以明示之授權為判定其有無適
      法權源之唯一準據；因偽造有價證券，係侵害社會法益之罪，為使具有社會公
      共信用性格之票據類有價證券持有人，得獲應有之保障，以維交易安全及社會
      公共信用，是以票據上名義人對於知悉無權制作有價證券之人，實施制作有價
      證券犯行，仍不為阻止而放任其此項實施制作有價證券之默認行為者，亦應包
      括的視之為默示之授權行為（最高法院八十二年台上字第六三八四號判決參照
      ）。經查：同案被告甲○○固曾於偵查時供稱：被告取用伊支票使用係未經伊
      同意等語，然甲○○因前曾供稱：伊平時支票都放在抽屜，我太太（指丁○○
      ）可以自己使用等語，經公訴人追問後，甲○○復供稱：我是說她拿得到，但
      沒經我同意等語（均見八十七年度偵字第一一九五八號偵查卷第九十四頁反面
      ），稽其真意，應係指其未明示之授權給予被告使用支票，但被告使用其支票
      亦為其所知悉，再者，甲○○更於審理時供稱：伊第一次請領二十五張支票，
      使用十二張買車，其餘十三支票即交給丁○○處理，由於家裡財務都是她負責
      ，而且她是學商的，所以就連同印鑑章交給她，至於之後因支票使用都很正常
      ，伊就沒過問，伊知道丁○○有繼續請領支票使用，但伊並無要求收回支票及
      印鑑章等語，而夫妻間常有互相授權對方使用支票之現象，亦符社會常情及經
      驗法則；另參之甲○○於誠泰商業銀行松竹分行帳號二五八之九號之支票帳戶
      ，於八十三年一月一日至八十六年六月三十日間之提回票據高達近六百張，此
      有該帳戶之支票存款帳單一份在卷可憑，則以被告長時間使用該帳戶支票，且
      使用之票數甚鉅，身為被告之夫竟未曾異議，益證甲○○縱無明示授權被告使
      用支票，亦應認有默示之授權行為，綜上所述，被告簽發甲○○名義之支票，
      尚非無制作權人，自不得令其負偽造有價證券罪責，此外，復查無其他積極確
      切之證據，足資證明被告有公訴人所指上開犯行，此部分係不能證明被告犯罪
      ，惟公訴人認此部分與前揭有罪部分有連續犯關係，屬裁判上一罪，爰不另為
      無罪之諭知，併此敘明。
貳、被告丙○○部分
    一、公訴意旨另以：被告丙○○於前揭丁○○向乙○○借款期間，竟與丁○○基
        於概括之犯意聯絡並意圖供行使之用，自八十五年一月間起，由丁○○連續
        竊取其夫甲○○所有之台中市第八信用合作社北屯分社（現更名為誠泰商業
        銀行松竹分行）帳號二五八之九號支票共十六張，並盜用甲○○之印章蓋於
        該等支票上，而連續偽造甲○○為發票人之支票共十六張交予乙○○，嗣因
        上開支票經提示均未獲兌付，乙○○催促還款，丙○○復與丁○○承同一概
        括之犯意，於八十五年五月間，由丁○○偽造甲○○之署押及盜用甲○○之
        印章，偽造甲○○為共同發票人之如附表所示之二紙本票，而足生損害於甲○○，交予乙○○，因認被告與丁○○就此共同涉有刑法第二百零一條第一
        項之偽造有價證券之罪嫌云云。
    二、按犯罪事實，應依證據認定之，無證據不得推定其犯罪事實；又不能證明被
        告犯罪者，應諭知被告無罪之判決，刑事訴訟法第一百五十四條、第三百零
        一條第一項分別定有明文；且認定不利於被告之事實，須依積極證據，苟積
        極證據不足為不利於被告事實之認定時，即應為有利於被告之認定，更不必
        有何有利之證據，而此所謂之證據，須係足以認定被告確有犯罪行為之積極
        證據而言，如未能發現相當證據或證據不足以證明犯罪，自不能僅以推測或
        擬制之方法，以為裁判之基礎，此觀最高法院三十年上字第八一六號、二十
        九年上字第三一○五號、四十年台上字第八十六號判例自明。本件公訴意旨
        認被告丙○○涉犯前開犯行，無非以丁○○未經甲○○同意取用其支票使用
        ，業據同案被告甲○○於偵查中供述甚詳，及丁○○亦供承盜用其夫甲○○
        之印章及偽簽甲○○之姓名署押，以偽造甲○○為如附表所示二紙本票之共
        同發票人等情，並有十六紙支票影本及二紙本票影本為證資為論據。
    三、訊據被告丙○○堅決否認有偽造有價證券犯行，辯稱︰丁○○雖為伊尚螢建
        設股份有限公司之會計，公司資金調度也是丁○○負責，然丁○○向乙○○
        借錢一事，伊完全不知情，何來共犯偽造有價證券等語。經查：（一）關於
        偽造支票部分，丁○○以甲○○名義簽發甲○○在誠泰商業銀行松竹分行帳
        號二五八之九號之支票行為，並非無制作權，非屬偽造，已如前述，則丁○○就此部分既無偽造有價證券犯行，被告丙○○即無由成立偽造有價證券之
        共犯可言。（二）關於偽造本票部分，丁○○意圖供行使之用，而盜用其夫
        甲○○之印章及偽簽甲○○之姓名署押，以偽造甲○○為如附表所示二紙本
        票之共同發票人行為，固係犯刑法第二百零一條第一項之偽造有價證券罪。
        然丁○○亦迭於偵審中供稱：伊在八十六年十月二日書立申明書後，因無力
        償還，始告知丙○○伊向乙○○借款之事，之前丙○○均不知情，伊在本票
        簽蓋甲○○署押、印文是應乙○○要求等語，而告訴人乙○○對於丁○○簽
        發本票之過程亦指陳：到了八十五年五月間，伊去找丁○○，要她簽本票，
        丁○○即到伊家當場簽發本票交予伊，現場只有伊、伊太太及丁○○三人，
        因為之前之支票發票人為甲○○，伊即要求丁○○換回支票之本票亦要蓋甲○○之印文等語，則參之如附表所示之本票除有甲○○之印文、署押，復有
        丁○○之印文、署押，足見丁○○偽造甲○○為本票之共同發票人時，丙○○並不在現場，且係丁○○係因應乙○○之要求臨時起意在本票上簽蓋甲○○署押、印文。是本件並無直接證據可資證明被告丙○○亦有參與偽造甲○○為如附表所示之本票共同發票人之行為，雖認定犯罪事實所憑之證據，並
        不以直接證據為限，惟本案綜合其他間接證據，亦無從本於推理作用，認定
        被告有公訴人所指之犯行，自難僅憑臆測之方式，論定被告罪責。此外，復
        查無其他積極證據足資證明被告有何偽造有價證券犯行，本件係屬不能證明
        被告丙○○犯罪，應為無罪之諭知。
據上論斷，應依刑事訴訟法第二百九十九條第一項前段、第三百零一條第一項，刑法
第二百零一條第一項第五十九條、第七十四條第一款、第二百零五條，罰金罰鍰提
高標準條例第一條前段，判決如主文。
本案經檢察官陳松吉到庭執行職務。
中      華      民      國      八十九      年      六      月  二十七  日
                              臺灣臺中地方法院刑事第一庭
                                  法  官  楊國精
右正本證明與原本無異。
如不服本判決，應於送達後十日內向本院提出上訴狀（須附繕本），上訴於台灣高等
法院台中分院。
                                  書記官
中      華      民      國      八十九      年    六    月     三十     日
附  表：本票
┌─┬───┬─────┬─────┬────┬─────┬──────┐
│編│真  正│發  票  日│到  期  日│本票號碼│面      額│偽  造  之  │
│號│發票人│(民國)    │(民國)    │        │ (新台幣) │共同發票人  │
├─┼───┼─────┼─────┼────┼─────┼──────┤
│一│丁○○│85年5月14 │85年8月14 │152121  │一千萬元  │甲○○（含印│
│  │      │日        │日        │        │          │文及署押）  │
├─┼───┼─────┼─────┼────┼─────┼──────┤
│二│丁○○│85年5月14 │85年8月14 │152122  │七百九十八│甲○○（含印│
│  │      │日        │日        │        │萬九千元  │文及署押）  │
└─┴───┴─────┴─────┴────┴─────┴──────┘
附錄：本案論罪科刑法條全文
刑法第二百零一條第一項︰
意圖供行使之用，而偽造變造公債票公司股票或其他有價證券者，處三年以上十
年以下有期徒刑，得併科三千元以下罰金。


司法院資訊處製作；財團法人民間司法改革基金會備份。
